【裁判字號】    98,易,1181
【裁判日期】    981223
【裁判案由】    詐欺
【裁判全文】
臺灣臺中地方法院刑事判決      98年度易字第1181號
公  訴  人  臺灣臺中地方法院檢察署檢察官
被      告  丙○○
上列被告因詐欺案件，經檢察官提起公訴（九十七年度偵字第二
三０四八號），本院判決如下：
    主  文
丙○○幫助意圖為自己不法之所有，以詐術使人將本人之物交付
，處有期徒刑肆月，如易科罰金，以新臺幣壹仟元折算壹日。
    犯罪事實
一、丙○○明知金融帳戶之存摺、提款卡等物係供自己使用之重
    要理財工具，關係個人財產、信用之表徵，且可預見存摺、
    提款卡及密碼如任意交予他人使用，極易被利用為與財產有
    關之犯罪工具，竟猶不顧他人可能遭受財產損害之危險，而
    基於縱若金融帳戶被利用作為詐欺取財，並不違背其本意之
    不確定幫助故意，於民國九十七年七月間某日，在臺中縣大
    里市○○路附近，以新臺幣（下同）一萬元之代價，將其向
    中華郵政股份有限公司大里草湖郵局（下稱草湖郵局）所申
    設開立之金融帳戶（局號0000000、帳號00000
    00）存摺、提款卡（含提款密碼）出賣予姓名、年籍均不
    詳，綽號「阿偉」之成年男子，供「阿偉」所屬詐欺集團成
    員使用，以此方式幫助該詐欺集團向不特定人詐騙財物。該
    詐欺集團成年成員取得上開帳戶後，即共同基於意圖為自己
    不法所有之犯意聯絡，分別於：(一)九十七年七月十八日九時
    五十分許，由該集團內不詳姓名年籍之成年人以電話向乙○○佯稱：係伊同事之妻，急需借用三萬元現款云云，致使乙○○信以為真而陷於錯誤，遂依指示於同日十時十八分許，
    至自動櫃員機匯款三萬元至丙○○上開帳戶內；(二)同日十三
    時許，復以電話向戊○○詐稱：是渠同學，急需借用三萬元
    云云，導致戊○○陷於錯誤，亦依指示於同日十三時五十四
    分許，至自動櫃員機前轉出三萬元入丙○○上開帳戶內。迨
    乙○○、戊○○發覺受騙並報警處理，經警依上開帳戶資料
    ，循線查悉上情。
二、案經臺中縣警察局霧峰分局報告臺灣臺中地方法院檢察署檢
    察官偵查起訴。
    理    由
一、證據能力部分：
    本案下列引用之供述及非供述證據，經本院依法踐行調查證
    據程序，公訴人及被告丙○○均不爭執各該證據之證據能力
    ，且亦查無依法應排除其證據能力之情形，是後述所引用證
    據之證據能力皆無疑義，合先敘明。
二、認定犯罪事實所憑之證據及理由：
    訊據被告丙○○固坦承上開草湖郵局帳戶為其所有，惟矢口
    否認有將上開帳戶出賣或交付予詐欺集團成員使用，亦無任
    何幫助詐欺之犯行，辯稱：是其同居男友甲○○拿去賣的，
    其並不知情，因受甲○○逼迫，其才會在警訊時承認賣帳戶
    云云。經查：
(一)被告於九十七年六月三日開立上揭草湖郵局帳戶乙節，為被
    告所自承，並有草湖郵局之開戶原始資料、查詢帳戶最近交
    易資料等在卷足稽；嗣於九十七年七月十八日，有真實姓名
    年籍不詳之成年人先後向證人即被害人乙○○、戊○○進行
    詐騙，致伊等均陷於錯誤，分別於同日至自動櫃員機依指示
    操作，各轉出三萬元至被告上開帳戶內之事實，業據證人乙○○、戊○○於警詢證述明確，復有卷附臺灣銀行自動櫃員
    機交易明細表、郵政自動櫃員機交易明細表可憑，足見被告
    上開草湖郵局帳戶確實由詐欺集團使用作為詐騙金錢之帳戶
    無訛。
(二)被告雖執前詞置辯。然稽之：
  1.被告於九十七年九月四日警詢時，業已坦稱：其是看到報紙
    上有收購存摺之廣告，就打電話與對方聯絡，一名自稱「阿
    偉」的男子說存摺一本代價一萬元，之後就約在大里市○○
    路附近交易，其在九十七年七月下午四、五點左右，在上述
    地點將其所有之草湖郵局存摺、提款卡、密碼拿給「阿偉」
    ，「阿偉」也給其一萬元，當時其很缺錢，想說有錢賺就好
    等語甚詳。嗣被告固辯稱：帳戶係甲○○所賣，其不知情云
    云，惟證人甲○○業分別於偵訊、本院審理時，均具結作證
    否認此情，是以，被告既於九十七年九月四日警詢時，就已
    自白是其將所有之草湖郵局帳戶存摺、提款卡及密碼出售予
    「阿偉」所屬之詐欺集團使用，其嗣後諉稱不知情或警詢所
    述不實云云，要無可採。
  2.又觀諸卷附被告上開帳戶之交易資料可知，自被告九十七年
    六月三日開戶起，該帳戶即開始經人測試存提款項無虞，再
    進行詐騙行為，迨證人乙○○於九十七年七月十八日匯入三
    萬元後，亦隨即遭人領款，而上揭被告之郵局帳戶存摺、提
    款卡及密碼，若非經被告同意交付，該詐欺集團如何安心使
    用並得以密碼提領帳戶款項？是被告前開辯詞，自難採信。
    再佐以證人乙○○、戊○○證詞及卷附匯款資料與交易明細
    ，證人乙○○、戊○○確實依詐欺集團要求匯款至被告上開
    帳戶，從而，被告所辯，委不足採。
(三)按刑法上之故意，分直接故意（確定故意）與間接故意（不
    確定故意），「行為人對於構成犯罪之事實，明知並有意使
    其發生者」為直接故意；又「行為人對於構成犯罪之事實，
    預見其發生而其發生並不違背其本意者」為間接故意，刑法
    第十三條第一、二項分別定有明文；參以郵政儲金或銀行帳
    戶可供款項之存匯、提領，一般人均可輕易申請開設，並無
    任何資格條件限制，苟有使用金融存款帳戶之正當用途，自
    以使用本人申請之帳戶，最為便利安全，始可避免帳戶名義
    人反悔或心存歹念，利用通知掛失止付、變更存戶印鑑圖章
    或換摺之方式，將帳戶內之款項領走一空，反致使用帳戶人
    蒙受損失，是苟非為犯罪等不法目的或掩飾自己真實身分，
    並藉以逃避查緝，依常情並無捨棄自己申設帳戶而迂迴以花
    費金錢或其他方法向無相當信賴關係之陌生人取得帳戶使用
    之理，且近年來以不實電話內容詐欺取財之犯罪類型層出不
    窮，該等犯罪，多數均係利用他人帳戶作為詐欺所得財物之
    出入帳戶，業經媒體廣為披載，是依一般人通常之知識、智
    能及經驗，均已深知向陌生人購買、承租或其他方法取得帳
    戶之人，多係欲藉該帳戶取得不法犯罪所得，且隱匿實際身
    分，以逃避司法單位之追查。被告對此自難諉稱不知，故被
    告對於出賣上開草湖郵局帳戶之存摺、提款卡、密碼予他人
    使用，導致該帳戶將可能被用來作為詐欺取財等非法用途之
    工具一節，應有所預見，且不違背其本意。是以，被告猶販
    售所有之上開帳戶予「阿偉」所屬詐欺集團成員使用，足認
    被告主觀上容任該詐欺集團將上開帳戶作為詐欺取財之匯款
    指定帳戶，準此，被告顯有幫助詐欺取財之不確定故意存在
    ，堪以認定。
(四)次按刑法上之幫助犯，係指以幫助之意思，對於正犯資以助
    力，而未參與實施犯罪之行為者而言。本案被告雖將所有之
    上開帳戶提供作為匯款指定帳戶，惟既未有何參與詐欺被害
    人之行為或於事後分得詐騙款項之積極證據，即無從認屬上
    開詐欺取財行為之共同正犯。然而，被告係基於幫助他人詐
    欺取財之犯意，提供上開帳戶，參與詐欺取財構成要件以外
    之行為，應以詐欺取財之幫助犯論。綜上，本案事證明確，
    被告犯行堪以認定，應依法論科。
三、論罪科刑部分：
(一)查該詐欺集團成年成員之間基於意圖為自己不法所有之犯意
    聯絡，共同實施前揭詐術，致使證人乙○○、戊○○陷於錯
    誤而將前述款項匯入被告所有之草湖郵局帳戶內，係共同犯
    刑法第三百三十九條第一項之詐欺取財罪。而被告提供其上
    開草湖郵局帳戶之存摺、金融卡、密碼予詐欺集團成員以為
    詐欺取財之工具，係基於幫助他人詐欺取財之不確定故意，
    且所為屬詐欺取財罪構成要件以外之行為，自應構成幫助詐
    欺取財之犯罪。核被告所為，係犯刑法第三十條第一項前段
    、第三百三十九條第一項之幫助詐欺取財罪。被告以一交付
    帳戶之幫助行為，觸犯二個幫助詐欺取財犯行，為想像競合
    犯，應從一重處斷。被告幫助該詐欺集團犯詐欺取財罪，為
    幫助犯，應依刑法第三十條第二項規定減輕其刑。爰審酌被
    告犯罪之動機、目的，犯罪手段尚屬平和，雖未實際參與詐
    欺取財犯行，惟其行為使詐欺者得以隱匿真實身分，減少遭
    查獲之風險，有助長犯罪之虞，又犯後否認犯行等一切情狀
    ，量處如主文所示之刑，並諭知易科罰金之折算標準。
(二)本件被告行為後，刑法第四十一條第二項至第八項雖業於九
    十七年十二月三十日修正，經總統於九十八年一月二十一日
    公布，並於九十八年九月一日施行。而按行為後法律有變更
    者，適用行為時之法律，但行為後之法律有利於行為人者，
    適用最有利於行為人之法律，刑法第二條第一項定有明文，
    係採從舊從輕之原則。而所謂法律有變更，係指足以影響行
    為之可罰性範圍及其法律效果之法律修正而言，易科罰金、
    易服勞役之折算標準及其期限涉及裁量權之行使，屬於科刑
    規範事項，其折算標準於裁判時並應於主文內諭知，與一般
    純屬執行之程序有別，是如新舊法對易科罰金、易服勞役之
    折算標準及期限各有不同時，應依前揭規定，比較適用最有
    利於行為人之法律，有最高法院九十六年度臺非字第五八號
    、第二三四號判決可資參照，惟有關易服社會勞動折算標準
    為六小時折算一日，期限為最長一年，修正後刑法第四十一
    條第二項、第三項、第五項已定有明文，其標準係屬固定，
    並不涉及法院裁量權之行使，非屬科刑規範事項變更，自不
    生新舊法比較之問題，故本案無刑法第二條法律變更規定之
    適用。又依新修正之刑事訴訟法第四百七十九條第二項規定
    ，可知該易服社會勞動係屬執行檢察官之權限，另刑事訴訟
    法第三百零九條關於有罪判決書之主文記載事項之規定，亦
    未因上揭刑法第四十一條第二項增訂易服社會勞動之規定而
    配合同時修正諭知易服社會勞動之折算標準，是本案自無須
    再於主文中另諭知易服社會勞動之折算標準，附此敘明。
據上論斷，應依刑事訴訟法第二百九十九條第一項前段，刑法第
三十條第一項前段、第二項、第三百三十九條第一項、第五十五
條、第四十一條第一項前段，刑法施行法第一條之一第一項、第
二項前段，判決如主文。
本案經檢察官丁○○到庭執行職務。
中    華    民    國    98    年    12    月    23    日
                  刑事第十庭    審判長法  官  施慶鴻
                                      法  官  莊秋燕
                                      法  官  周莉菁
以上正本證明與原本無異。
如不服本判決應於收受送達後10日內向本院提出上訴書狀，並應
敘述具體理由；其未敘述上訴理由者，應於上訴期間屆滿後20日
內向本院補提理由書（均須按他造當事人之人數附繕本）「切勿
逕送上級法院」。
告訴人或被害人對於判決如有不服具備理由請求檢察官上訴者，
其上訴期間之計算係以檢察官收受判決正本之日期為準。
                                      書記官  吳彩華
中    華    民    國    98    年    12    月    23    日
附錄本判決論罪科刑法條：
刑法第339條第1項：
意圖為自己或第三人不法之所有，以詐術使人將本人或第三人之
物交付者，處五年以下有期徒刑、拘役或科或併科一千元以下罰
金。
刑法第30條：
幫助他人犯罪者，為從犯。雖他人不知幫助之情者，亦同。從犯
之處罰，得按正犯之刑減輕之。


司法院資訊處製作；財團法人民間司法改革基金會備份。
